臺灣新北地方法院刑事判決　　　　　　110年度簡上字第145號
上　訴　人　
即　被　告　林意堂


上列上訴人即被告因妨害自由案件，不服本院於中華民國109 年
12月17日所為109 年度簡字第7147號第一審刑事簡易判決（聲請
簡易判決處刑案號：109 年度偵續字第411 號），提起上訴，本
院管轄之第二審合議庭判決如下：
    主  文
原判決撤銷。
林意堂犯強制罪，處拘役貳拾日，如易科罰金，以新臺幣壹仟元
折算壹日。 
    事  實                                              
一、林意堂於民國109 年3 月8 日凌晨1 時許，受友人曾仲億之
    邀，前往位於新北市○○區○○路0 段000 號之錢櫃KTV ，
    為代號AD000-H109070 之成年女子（真實姓名年籍資料詳卷
    ，下稱A 女）慶生。嗣A 女於同日5 時許，因心情不佳走出
    該KTV607號包廂至走廊，林意堂因片面認A 女有自殘之虞，
    雖A 女在走廊上並無任何自殘之舉，竟仍基於強制之犯意，
    在該處以徒手環抱A 女之腰、腹部，及以雙手撐在牆上環繞
    A 女將A 女困於走廊牆邊之強暴方式，妨害A 女自由離去之
    權利。後經A 女奮力掙扎始脫困返回包廂。
二、案經A 女訴由新北市政府警察局永和分局移送臺灣新北地方
    檢察署檢察官偵查後聲請以簡易判決處刑。
    理  由
一、證據能力之認定：
    按刑事訴訟法第159 條之5 規定：「被告以外之人於審判外
    之陳述，雖不符刑事訴訟法第159 條之1 至第159 條之4 之
    規定，而經當事人於審判程序同意作為證據，法院審酌該言
    詞陳述或書面陳述作成時之情況，認為適當者，亦得為證據
    （第1 項）。當事人或辯護人於法院調查證據時，知有第15
    9 條第1 項不得為證據之情形，而未於言詞辯論終結前聲明
    異議者，視為有前項之同意（第2 項）。」本院以下援引之
    被告林意堂以外之人於審判外之言詞或書面陳述，雖屬傳聞
    證據，惟當事人及辯護人明知此情，而未於本院審理過程中
    聲明異議，本院審酌上開證據資料製作時之情況，尚無違法
    不當及證明力明顯過低之瑕疵，與本案待證事實復具有相當
    關連性，以之作為證據應屬適當。揆諸前揭規定，認該等證
    據資料均得為證據。至非供述證據部分，並無事證顯示係實
    施刑事訴訟程序之公務員因違背法定程序而取得，復經本院
    依法踐行調查程序，皆應有證據能力。
二、認定事實之理由及證據：
    訊據被告矢口否認有何妨害自由犯行，辯稱：我主觀上沒有
    要妨害告訴人自由的意思，是因為告訴人情緒不穩，我才阻
    擋她，要求她回包廂內；若告訴人當下不舒服可以講，雖然
    告訴人有反抗，但我也是為她好，而且我是特種部隊，參與
    過數次救災，我看到人需要救助我就會幫忙；告訴人回到包
    廂後（表現）也是正常的，離開KTV 時我還送她及她的朋友
    去牽車云云。經查：
  ㈠證人即告訴人A 女於警詢時指稱：我於109 年3 月8 日凌晨
    1 時許，和我朋友至錢櫃樂華店306 包廂唱歌，當天我朋友
    有找其他的朋友一起來唱歌，其中有1 名男子在包廂裡不斷
    靠近我找我搭話，自稱他是特種部隊的，可以教我防身術，
    接著強迫我到包廂廁所裡，但我當時不斷反抗，他便不停說
    他沒有要對我做什麼，只是因為廁所比較亮，後來我們站在
    廁所門口時，他就拉著我手掌的小指，告訴我壓哪裡很痛之
    類的話，之後我們因為時間到了要換包廂，在大家收拾束西
    時，他一直要幫我拿東西，但我覺得沒必要，便將我的東西
    搶過來，那天我也沒喝酒，但在換包廂的過程中，他就抓我
    的手臂，我當下也有將他的手甩掉，換包廂（607 號）後，
    他又說要教我另一個動作，沒問我的意願便將我的手拉過去
    並十指交扣，我覺得很噁心就直接將手抽回來；後來我因為
    心情不好在位置上流淚，我朋友見狀將我拉到包廂的廁所中
    安慰我，沒想到他竟然將門打開並直接要我朋友出去他要進
    來，由於我那時已經覺得他很噁心，加上我心情也不好，我
    就跑出去包廂外，躲在走廊的角落，我朋友看到我這樣便追
    了出來，沒想到他也跟了出來，且突然從我背後環抱我，當
    下我便大聲尖叫，並要求他放開我，但他並未停止動作，反
    而是叫我冷靜一點，要求我朋友先回包廂，我朋友回包廂後
    ，我也終於掙脫他環抱我的動作，我要跑回包廂時，他用手
    撐在牆上不讓我離開，我不斷叫他放開我不要碰我，之後他
    終於停止這些動作，我便跑回包廂；在過程中，我有說出叫
    他不要靠近我、不要碰我等言語，且在他從我背後環抱的當
    下，我有大聲尖叫並不停掙扎（見109 年度偵字第20377 號
    卷【下稱偵卷】第6 至7 頁）；於109 年7 月1 日偵訊時陳
    稱：當天我跟朋友去包廂的廁所，被告要進來，我想離他遠
    一點，就出廁所跑到走廊，被告也出來，當時我面對牆壁，
    被告從後面抱住我，手還抱我的手臂；他抱的一瞬間，我有
    掙扎，但被告抱很緊，我邊走邊掙脫，我有說放開我，被告
    就一直叫我冷靜，我們在走廊上約待4 至5 分鐘，中間我掙
    脫過1 次，被告放手但後來又抱上來，之後又放手，我就進
    包廂，被告也跟著進去；我跟被告間並無特殊關係或糾紛（
    見偵卷第20頁正、反面）；於109 年11月3 日偵查中結稱：
    當天我是第一次看到被告，被告說要教我防身術，起初是在
    包廂裡，但因為旁邊有很多朋友在吵鬧，所以被告就說到廁
    所教我，教個幾分鐘便出來了；我在廁所時並未情緒激動，
    也沒有捶牆壁或自殘之類的動作；教完防身術後，羅琬琇的
    男朋友（即證人曾仲億）跟我聊到感情的事，我才有默默落
    淚，後來有跑出去外面，除此之外並無任何情緒激動的表現
    ，我沒有因為聊到感情的事而難過有捶牆壁或自殘的行為；
    一開始我哭的時候，羅琬琇本來要將我拉到廁所跟我講，後
    來被告也想進來廁所跟我們一起講，但是我不想要跟他講，
    所以我才會跑出廁所再出包廂；我與羅琬琇在廁所時只有哭
    ，沒有其他情緒激動的行為；我出包廂後，被告一直抱著我
    ，說是要安慰我怕我做傻事，但是我已經有叫他放開，他還
    是不斷擋住我、抱我，後來是我掙扎很多次才逃開的，我逃
    開後就直接回包廂；在被告抱著我時，我有一直叫他放開我
    ，但被告不停叫我冷靜，我覺得他是妨害我的行動自由，我
    不知道為什麼他要這樣；我當時是不想讓他抱的等語（見10
    9 年度偵續字第411 號卷【下稱偵續卷】第21頁正、反面）
    。再佐以證人羅琬琇於警詢時陳稱：當天由於我朋友（即告
    訴人）情緒激動先從包廂出來，我就跟著出去要帶她回來，
    我看到被告先將A 女抵在牆上，後來A 女要離開，但被告卻
    抱著她，不讓她離開；過程中A 女有說：「不要碰我」，且
    身體也有反抗，不要讓被告靠近她（見偵卷第10頁）；於偵
    查中證述：我是A 女的朋友，當天幫A 女慶生，有去錢櫃KT
    -V，在KTV 包廂裡有聊到A 女感情的事，所以A 女心情不太
    好，有默默流淚，我男友曾仲億也有安慰A 女不要多想，但
    當時A 女不想聽就出包廂，連包包都沒拿，也不知道她要去
    哪，所以我很緊張就跟出去；在包廂時A 女情緒並未特別激
    動，只是大家安撫她，她僅有默默流淚，沒有自殘或要傷害
    自己的行為或口語；被告是曾仲億的朋友，與A 女原本不認
    識，當天才見到面；在包廂內被告有坐在A 女旁邊跟她聊天
    ，A 女與被告有去包廂廁所，我有敲門想問他們在幹嘛，後
    來被告出來叫我不要吵，又把門關起來，他們在廁所不到兩
    分鐘；被告沒有說A 女在廁所有自殘行為；A 女當天只有出
    包廂不想待在包廂裡，在包廂內並無被告所述暴走之情形，
    亦無捶牆壁之類的動作；出包廂時A 女情緒比較激動，被告
    就抱著她，可能不想要讓A 女動，被告說怕A 女自殘，但A
    女本來就沒有自殘，當時被告叫我先回去，我想說被告應該
    可以處理，所以就先回去，後來我便沒有出包廂查看；之後
    A 女有回包廂，但沒跟我說什麼；唱歌結束後，只有我與我
    男友時，A 女說在走廊時被告一直抱著她，讓她覺得不舒服
    很噁心等語（見偵續卷第20至21頁）。互核告訴人與證人羅
    琬琇就被告與告訴人於案發當日係第一次見面，告訴人當天
    因感情問題心情不佳，有在包廂內默默流淚，除此之外，並
    無其他自殘之行為或言語，亦無捶牆壁之動作或有暴走之情
    形，嗣告訴人由於情緒較為激動而離開包廂，證人羅琬琇及
    被告亦跟隨在後，被告在包廂外有抱住告訴人，聲稱係擔心
    告訴人自殘，但當時告訴人根本無自殘之舉止，且告訴人當
    下有掙扎反抗，惟被告卻要求證人羅琬琇先回包廂，讓他1
    人處理告訴人之狀況等節，所為證述內容大致吻合，是被告
    辯稱告訴人在包廂廁所內有捶牆壁之舉動，且情緒激動在包
    廂內外跑來跑去，有自殘、暴走之情云云，即難逕採為真。
  ㈡至證人曾仲億於本院審理時固證述：當天我邀被告參加A 女
    的慶生，那天被告與A 女是第一次見面，之前兩人不認識也
    無任何交情；當日在包廂內我跟A 女聊到感情問題，A 女當
    下就不講話，自己開始哭，後來便跟我女友（即證人羅琬琇
    ）到廁所去聊天，然後就傳出用手捶牆壁的聲音，接著她們
    從廁所出來，A 女走出廁所門口時，我看到她用手捶牆壁；
    A 女與羅琬琇從廁所出來後，就停留在廁所門口，也沒有進
    到座位區，之後A 女便離開包廂，羅琬琇與被告也跟著一起
    離開包廂；在A 女從廁所走出後到離開包廂前這段時間，我
    沒注意A 女的神情舉止有無任何異常的地方，因為當時包廂
    燈光昏暗，我是聽到捶牆壁的聲音才注意到A 女；當天我跟
    A 女聊天聊到她情緒失控前，及在A 女走出包廂前，A 女和
    被告就像一般朋友在聊天，並沒有比較親密的肢體接觸等語
    （見本院110 年度簡上字第145 號卷【下稱本院卷】第152
    至160 頁），惟對照被告於警詢時供稱：當天因為A 女心情
    不好，有在錢櫃包廂內外跑來跑去，但因該處旁邊有樓梯，
    我為了防止她發生危險，便用手撐在牆上不讓她離開，（目
    的）僅是為了阻止她到處跑而已；A 女跑出包廂時已經情緒
    崩潰，我和她朋友都追了出去，要勸她回包廂，她不願意回
    去，並表示想要1 個人靜一靜，我便讓她朋友先回包廂休息
    ，我在外面照顧她，沒想到她情緒不斷崩潰，我為了怕她跑
    來跑去發生危險，就做了一些舉動讓她不能亂跑；A 女當下
    只說了不要煩我、不要阻止我，而她大聲尖叫並不斷掙扎，
    是由於那時她已情緒崩潰且有暴走的情況（見偵卷第4 至5
    頁）；於109 年7 月17日偵訊時則稱：我與A 女沒有關係，
    A 女是我朋友（即證人曾仲億）的女朋友的閨密，當天是A
    女生日，A 女失戀說要唱歌，我朋友就約我過去，那天我是
    第一次跟A 女見面；因A 女當日情緒激動有暴走的現象，且
    在包廂廁所有自殘行為，她用手捶牆壁，之後往外跑，我和
    A 女的閨密有追出去，當時我是為了防止A 女發生意外才抱
    住她（見偵卷第23頁）；於109 年11月9 日偵查中又稱：當
    天我是受曾仲億的邀約至錢櫃KTV ，在此之前我完全不認識
    A 女，當日是第一次看到A 女；A 女因感情因素在包廂廁所
    有自殘行為，手去捶牆壁流血，後來又衝出包廂外；A 女在
    廁所捶牆壁時旁邊有曾仲億及他的女朋友在，我當時不在，
    是羅琬琇聽到聲音先進去；我沒有看見A 女捶牆壁或有其他
    自殘行為，當時我在包廂唱歌；我和曾仲億都有看到牆壁有
    血，血跡在哪裡我忘記了；我在包廂外抱著A 女時，A 女有
    叫我放手，但我跟她講不要自殘及往外面跑，我抱A 女的地
    方旁邊是電梯口旁的逃生梯，且當時羅琬琇也在場；我跟被
    害人說不要自殘我就會放開讓她回包廂，我有請羅琬琇先回
    包廂，並對羅琬琇說如果我有需要的話，再請其他兩個男生
    過來；A 女和我在那邊僵持不下很久，後來她妥協願意回包
    廂，所以我手就放開了云云（見偵續卷第27至28頁）。是依
    證人曾仲億前揭證詞，其係因聽見捶牆壁之聲音，始注意到
    告訴人在包廂廁所門口捶牆壁，且告訴人當日在包廂內除因
    提及感情問題而有哭泣之情，及在廁所門口有捶牆壁之舉外
    ，並無情緒崩潰、暴走或有其他自殘之行為，顯與被告於偵
    訊時供稱其未目睹告訴人捶牆壁或有自殘行為，係因看見包
    廂廁所牆壁上有血跡，因而懷疑係告訴人捶牆壁所致，並稱
    告訴人在廁所內捶牆壁時，證人羅琬琇及曾仲億均在告訴人
    身旁，而其則在包廂內唱歌等情未盡相符，遑論被告就告訴
    人於案發當日在KTV 包廂內有無自殘之舉及具體行為為何，
    於警詢時僅供稱告訴人在包廂內外跑來跑去，毫無隻字片語
    提及告訴人有在包廂廁所內捶牆壁之情事。據上，實難以證
    人曾仲億前揭證言，逕為有利於被告之認定。
  ㈢再者，經本院勘驗現場監視器錄影光碟，結果如下（見本院
    卷第152 頁）：
    ⒈「6樓電梯口」檔案部分：
      錄影檔案時間5 時25分57秒左右，告訴人由包廂走道走出
      ，步行至安全門及電梯口角落處（該安全門係處於關閉狀
      態），被告與1 名女性友人（即證人羅琬琇，下同）在後
      跟出，被告在角落處以雙手由後將告訴人抱住，告訴人有
      嘗試掙脫，往包廂走道走去，被告則搭住告訴人之肩膀，
      隨告訴人走動，並以手勢要該女性友人先回去。被告即自
      後抱住告訴人腰部，告訴人一再掙脫欲離去未果，被告隨
      後亦用雙手撐在牆上環繞告訴人之方式不讓告訴人離去，
      告訴人雖一再試圖掙脫，然被告以抵住牆壁方式阻止其離
      去。直至錄影檔案時間5 時28分18秒左右，告訴人始掙脫
      往包廂走去，被告則尾隨在後。
    ⒉「601外走道」檔案部分：
      被告、告訴人及羅琬琇先在走道上行走，被告示意羅琬琇
      先離開。自錄影檔案時間5 時26分37秒左右起，被告即以
      手搭住告訴人肩部、以雙手環抱告訴人腰、腹部及用雙手
      撐在牆上環繞告訴人等方式，不讓告訴人離去，其間告訴
      人一再試圖掙脫，並往其原先走出之包廂方向前進，然均
      因遭被告所阻擋而未果。直至錄影檔案時間5 時28分18秒
      左右，錄影畫面始不見兩人。
    依上述勘驗內容，告訴人在包廂外之走廊上，並無任何傷害
    自己或橫衝直撞之行為，被告卻突然自後以雙手環抱住告訴
    人之身體，且在告訴人嘗試掙脫欲走回包廂時，被告又搭住
    告訴人之肩膀，隨告訴人走動，其後，復以徒手環抱告訴人
    之腰、腹部，及以雙手撐在牆上環繞告訴人將告訴人困於走
    廊牆邊之方式，阻撓告訴人往包廂方向前進，則若如被告所
    辯，只要告訴人同意回包廂，其就會放開告訴人，何以其在
    告訴人短暫掙脫其掌控欲返回包廂時，仍再三以前揭強暴手
    段阻止告訴人離去？故被告此部分辯詞，悖於卷附事證彰顯
    之事實，不足採信。
  ㈣另被告雖辯稱其並無妨害A 女自由之故意云云，然按刑法關
    於犯罪之故意，係採希望主義，其直接故意，係指行為人對
    於構成犯罪之事實明知並有意使其發生（即刑法第13條第1
    項），至於間接故意，則指行為人對於構成犯罪之事實預見
    其發生，且其發生不違背行為人之本意而言（即刑法第13條
    第2 項）。前者學理上謂為意欲主義，後者謂為容認主義，
    但不論其為「明知」或「預見」，皆為故意犯主觀上之認識
    ，只是程度強弱有別，行為人有此認識進而有「使其發生」
    或「任其發生」之意，則其形成犯意，前者為直接故意或確
    定故意，後者為間接故意或不確定故意（最高法院100 年度
    台上字第915 號刑事判決意旨參照）。本件被告係一智識程
    度正常之成年人，具國中畢業之教育程度（見本院卷第165
    頁），對事物之理解能力並未遜於社會上一般成年人，且被
    告於109 年11月9 日偵訊時供稱：我在包廂外抱著被害人時
    ，被害人有叫我放手等語（見偵續卷第27至28頁），足認被
    告明知其行為已妨害告訴人正當權利之行使，仍執意以上述
    方式阻止告訴人自由離去，其主觀上具有強制之犯意甚明。
    被告所辯其係為防止告訴人自殘，縱令屬實，亦僅係「犯罪
    動機」，而與主觀犯意之認定無涉。從而，被告上開所辯，
    同不可採。
  ㈤另按行為雖適合於犯罪構成要件之規定，但如無實質之違法
    性時，仍難成立犯罪。所謂「實質違法性」應就刑法規範整
    體法律價值體系上觀察，符合構成要件之行為，究竟是否具
    社會相當性，即行為是否為達到正當目的之適當手段，或行
    為對社會之有益性遠超過社會損害性等等以為衡量。又強制
    罪性質上係屬開放性構成要件，於強制罪之構成適用上，乃
    設有違法性判斷之補充規定，俾對於範圍廣泛之強制行為，
    為必要之限制。換言之，即在強制罪之規定上必須設置特有
    之阻卻違法事由，使將具有強制罪構成要件該當性之行為，
    再探討「手段與目的之間的違法關連」，判定行為是否具有
    違法性，如不具違法性，即排除強制罪之成立，而關於違法
    性判斷，應行為人要求對方履行一定義務理由之存否、程度
    ，或者妨害對方行使權利理由之存否、程度，對方自由遭受
    妨害之程度，以及行為人所用手段之態樣、逸脫之程度等等
    ，加以綜合考慮，視其是否已逾越社會生活上所能忍受之範
    圍而定。本件依前述勘驗內容顯示，告訴人在包廂外之走廊
    上並無如被告所述有自殘及在包廂內外跑來跑去之行為，且
    告訴人一開始駐足之安全門及電梯口角落處，該安全門亦係
    處於關閉狀態，非如被告所稱告訴人停留地點旁邊即為樓梯
    ，是客觀上告訴人並無發生立即危險之虞，被告根本無對告
    訴人施以強制手段限制其行動自由之必要。又縱被告擔心告
    訴人有自殘之可能，衡情度理，亦應由在場與告訴人關係親
    密友好之證人羅琬琇先以言詞安撫、勸說告訴人，若告訴人
    仍無法控制其情緒，且出現傷害自己之舉動，始有動用強制
    手段予以阻止之必要，而非在告訴人未表露任何自殘舉止之
    前，即由與告訴人初次見面、無任何特殊情誼之被告直接以
    強制力將告訴人留置在走廊上。況被告雖聲稱其因擔心告訴
    人發生意外始抱住告訴人，若告訴人願返回包廂，其即會鬆
    開對告訴人之箝制，惟被告卻於告訴人已朝包廂走道走去之
    際，伸手搭住告訴人之肩膀，又自後抱住告訴人之腰部，在
    告訴人不斷掙扎、反抗欲往包廂方向前進時，仍執意抱住告
    訴人之腰、腹部，及以雙手撐在牆上環繞告訴人，將告訴人
    困於走廊牆邊，故尚難認被告此一強暴行為係為達到正當目
    的之適當手段。從而，被告之行為應具有社會倫理之可非難
    性，且被告以上開強暴方式妨害告訴人離去之時間長達2 分
    鐘多，已超過輕微原則、社會相當性可得容許之範圍，並具
    社會倫理價值非難性，其行為具有實質違法性，殆無疑義。
  ㈥綜上所述，本件事證明確，被告犯行堪以認定，應依法論科
    。
三、論罪科刑與撤銷原判決之理由：
  ㈠核被告所為，係犯刑法第304 條第1 項之強制罪。原審以被
    告罪證明確，予以論罪科刑，固非無見。然查，本案被告之
    犯罪動機係為避免告訴人有自殘之舉，與一般強制罪之行為
    人通常係出於報復、怨恨、宣洩對被害人之不滿情緒或個人
    私利等情不同，是原審科處被告拘役30日，稍嫌過重。被告
    以其並無強制之犯行為由提起上訴，雖無理由，惟原判決既
    有前揭可議之處，自應由本院管轄之第二審合議庭撤銷改判
    。
  ㈡爰以被告之責任為基礎，審酌其因一時誤判情勢，錯認告訴
    人有自殘之虞，不思先循理性、和平方式處理，反以強暴方
    法妨害告訴人行使權利，所為實不足取；兼衡其素行（參本
    院卷附臺灣高等法院被告前案紀錄表）、智識程度、家庭與
    經濟狀況（見本院卷第165 至166 頁），暨其犯罪之目的、
    手段、對告訴人所造成之危害程度，及其犯罪後於偵查中坦
    承犯罪，然於提起上訴後已否認犯行，迄今亦未與告訴人達
    成和解或獲得告訴人之原諒等一切情狀，量處如主文第2 項
    所示之刑，並諭知易科罰金之折算標準，以示處罰。
據上論斷，應依刑事訴訟法第455 條之1 第1 項、第3 項、第36
9 條第1 項前段、第364 條、第299 條第1 項前段，刑法第304
條第1 項、第41條第1 項前段，刑法施行法第1 條之1 第1 項，
判決如主文。
本案經檢察官邱舒婕偵查後聲請以簡易判決處刑，由檢察官蔣政
寬、顏汝羽於本審到庭實行公訴。
中    華    民    國   110    年    10    月    13    日
                    刑事第七庭  審判長法  官  彭全曄
 
                                      法  官  白承育
 
                                      法  官  劉思吟
上列正本證明與原本無異。
本判決不得上訴。
                                      書記官  廖俐婷 
中    華    民    國   110    年    10    月    15    日
附錄本案論罪科刑法條全文：
中華民國刑法第304條：
以強暴、脅迫使人行無義務之事或妨害人行使權利者，處3 年以
下有期徒刑、拘役或9 千元以下罰金。
前項之未遂犯罰之。